臺灣高等法院臺中分院民事判決　　　　 94年度上易字第101號
上　訴　人　乙○○
上　訴　人　戊○○
前列二人共同
訴訟代理人　廖健智律師
前列二人共同
複　代理人　洪明立律師
前列二人共同
被　上訴人　有限責任台中市第二信用合作社
法定代理人　甲○○
訴訟代理人　吳光陸律師
訴訟代理人　廖瑞鍠律師
上列當事人間請求拆除地上物事件，上訴人對於中華民國93年12
月22日臺灣臺中地方法院93年度訴字第565號第一審判決提起上
訴，經本院於94年8月10日言詞辯論終結，本院判決如下：
    主  文
上訴駁回。
第二審訴訟費用由上訴人負擔。
    事實及理由
一、被上訴人起訴主張：原審共同被告丁○○於民國（下同）83
    年5月26日提供其所有坐落臺中市○○區○○段159地號、面
    積2837.14平方公尺之土地（下稱系爭土地）、設定最高限
    額新臺幣（下同）2200萬元之抵押權予伊，作為向伊所負借
    款債務之擔保，並於86年9月9日書立切結書，保證就該土地
    在伊未拋棄抵押權前，非經伊同意，絕不擅自蓋建房屋或其
    他建築物，並不變更土地現狀，惟原審共同被告丁○○為妨
    害伊行使上述抵押權，竟於92年6月20日，與上訴人乙○○
    通謀而訂立虛偽之土地房屋買賣契約書（下稱系爭買賣契約
    ），將系爭土地出售予上訴人乙○○，且任由上訴人乙○○
    在該土地如原判決附圖所示Ａ部分、面積0.013150公頃之土
    地上興建地上物（下稱系爭地上物）後，交由知情之上訴人
    戊○○占有使用，則伊日後如以系爭土地之抵押權人身分，
    聲請法院拍賣系爭土地時，將因系爭地上物之存在，致系爭
    土地無法點交，造成無人願意應買，伊享有之抵押權價值因
    而減損，故原審共同被告丁○○及上訴人乙○○、戊○○等
    三人係共同故意以背於善良風俗之方法，加損害於伊。爰依
    民法第l84條第l項、第l85條第l項及第872條第l項之規定，
    求為命上訴人戊○○應自系爭地上物遷出及原審共同被告丁
    ○○、上訴人乙○○應將系爭地上物拆除之判決。
二、原審為被上訴人一部勝訴之判決，判命上訴人戊○○應自系
    爭地上物遷出、上訴人乙○○應將糸爭地上物拆除，並附條
    件為准、免假執行之宣告，而駁回被上訴人其餘之訴及其假
    執行之聲請。上訴人就其敗訴部分聲明不服，提起本件上訴
    （至原判決駁回被上訴人對於原審共同被告丁○○之請求部
    分，未據被上訴人聲明不服，已告確定）。被上訴人於本院
　  聲明：駁回上訴。併稱：(一)系爭買責契約縱非虛偽，惟上訴
    人於系爭土地上興建地上物並占有使用，仍係共同故意以背
    於善良風俗之方法侵害伊之抵押權，而非正當權利之行使，
    蓋法院強制執行拍賣抵押土地，若土地上有第三人之建物占
    用，該建物因土地拍定後不點交，勢必影響他人參與投標之
    意願，甚至多次流標，減價拍賣，均無法拍定，減損抵押物
    之價值，為眾所周知，上訴人乙○○任職「僑福不動產顧問
    有限公司」，對土地拍賣或買賣法拍屋等程序尤為了解，其
    理應知悉，且依系爭買賣契約書第二條記載「甲方（即原審
    共同被告丁○○）同意乙方（即上訴人乙○○）先行整地使
    用放置物品」，並未記載買受人可以興建房屋，上訴人卻故
    意在抵押土地上興建系爭地上物，焉能謂非以背於善良風俗
    之方法侵害伊權益？況上訴人乙○○於系爭買賣契約簽訂後
    ，另以蘇秋梅（即上訴人戊○○之配偶）名義與原審共同被
    告丁○○虛立「土地租賃契約書」，簽約日期倒填為「90年
    5月l日」，益見係存心不良，欲影響將來土地之拍賣；本件
    應係上訴人戊○○出資，而由上訴人乙○○本其專業知識，
    作不法之規劃，在系爭土地上興建房屋，以妨害伊抵押權之
    行使甚明。(二)上訴人乙○○依系爭買賣契約第二條之約定，
    應於92年9月15日向伊辦理承擔原審共同被告丁○○之200萬
    元債務，但其未曾向伊接洽，亦未向其他金融機關洽談貸款
    ，即在系爭土地上興建房屋，伊在92年12月間始向臺灣臺中
    地方法院聲請假處分，該院92年裁全字第9286號民事裁定准
    予假處分之內容係禁止在系爭土地上營造建築物及不得為其
    他一切處分行為，並不影響上訴人辦理系爭土地之過戶及融
    資貸款，上訴人所辯因假處分至未能向其他金融機構辦妥抵
    押放款等語，顯與事實未符。(三)依產經不動產鑑定顧問股份
    有限公司之不動產鑑定報告，本件若抵押物所有權同屬一人
    產權清楚，扣除土地增值稅，其淨值有2658萬7453元，若系
    爭土地除原有寶文段36建號之合法建物外，另有他人興建之
    另棟建物（即系爭地上物）占用上開土地，則抵押之土地及
    建物，扣除土地增值稅後，其淨值僅109萬8023元，是上訴
    人在系爭土地上興建房屋，自有影響伊之抵押權等語。
三、上訴人則以：(一)原審共同被告丁○○既依系爭買賣契約第四
    條之約定，將系爭土地交付予上訴人乙○○管業使用，上訴
    人乙○○自得基於占有之正當權源自由使用、收益系爭土地
    ，且法無明文禁止已交付之土地須俟辦理所有權移轉登記完
    畢後，買受人始得在土地上興建地上物，則上訴人乙○○於
    系爭土地上興建系爭地上物之行為，應屬合法正當權利之行
    使；至系爭買責契約第七條關於「現況交付」之約定，旨在
    判斷出賣人是否依債務本旨為給付，及劃定瑕疵擔保責任之
    範疇，不能因此認定上訴人乙○○不得於系爭土地上興建地
    上物，否則上訴人何須花費鉅資購買系爭土地。(二)原審共同
    被告丁○○於出售系爭土地前已設定抵押權予被上訴人，且
    為上訴人乙○○於買受系爭土地時所知悉，此乃一般不動產
    交易實務上之常態，不足據以推論上訴人有以背於善良風俗
    之方法加損害於被上訴人之故意；況依系爭買賣契約之約定
    ，上訴人乙○○須承擔原審共同被告丁○○向被上訴人之借
    款，若系爭土地未遭被上訴人申請假處分，上訴人乙○○早
    可向其他金融機構辦妥抵押放款，以該貸款金額代原審共同
    被告丁○○清償其對被上訴人之欠款，作為系爭土地買賣價
    金餘款之支付方式，並塗銷被上訴人之抵押權設定登記，則
    被上訴人之抵押權亦無受侵害之可能。(三)被上訴人雖提出不
    動產鑑定報告書為證，謂其抵押權因系爭地上物之存在而受
    有損害云云，惟該鑑定報告係以92年間，與系爭土地鄰近之
    二筆土地，因地上有第三人建物致其拍賣價格低於市價，據
    以推論系爭土地亦因系爭地上物而有價值減損之情形，然各
    筆土地之位置、使用狀況、房地景氣等情形各異，難依比對
    之方式認定，且不動產拍賣價格本即低於市價，該鑑定報告
    未按同筆土地上無他人建物與有第三人建物時，二者之拍賣
    價格如何，為其比較之基準，顯非客觀可採，自不能據此證
    明被上訴人之抵押權確係受有損害等語，資為抗辯。故聲明
    求為判決：(一)原判決不利於上訴人之部分廢棄。(二)上廢棄部
    分，被上訴人在第一審之訴及假執行之聲請均駁回。
四、被上訴人主張：原審共同被告丁○○於83年5月26日提供系
    爭土地，設定最高限額22.000.000元之抵押權予伊，作為向
    伊借款之擔保，另於同年9月9日書立切結書，保證就該土地
    在伊未拋棄抵押權之前，非經伊同意，絕不擅自蓋建房屋或
    其他建築物，且不變更土地現狀；惟丁○○嗣與上訴人乙○
    ○於92年6月20日訂立土地房屋買責契約書，將系爭土地出
    售予上訴人乙○○，由其於土地上興建訟爭地上物，並交由
    上訴人傳榮沐使用等情，業據其提出系爭土地登記謄本及切
    結書各一份為證，復為上訴人所不爭執，且經原審囑託臺中
    市中興地政事務所測量訟爭地上物占用系爭土地之面積與位
    置，製有測量成果圖一份在卷足憑，自堪信被上訴人前開主
    張為真實。
五、被上訴人另主張：原審共同被告丁○○與上訴人等係為妨害
    伊行使上開抵押權，而偽為買賣契約，進而興建訟爭地上物
    ，由上訴人戊○○占用該地上物及其坐落基地，故其三人乃
    共同侵害伊之抵押權等語，惟為上訴人等所否認，並以前揭
    情詞置辯，從而本件應審究者，厥為：（一）丁○○與上訴
    人乙○○就系爭土地所訂買賣契約，並興建房屋交由上訴人
    傳榮沐使用，是否出於背於善良風俗之惡意？（二）上訴人
    等之上開行為是否足使被上訴人就系爭土地享有之抵押權價
    值減損，致其權利受到侵害? 被上訴人受有如何之損害？茲
    分別審究如下
　　（一）經查，本件上訴人均自承上訴人乙○○向原審共同被
  　　　　告丁○○購買系爭土地時，即知悉該土地業經設定抵
　　　　　押權予被上訴人（見本院卷第42頁、原審卷第66頁、
　　　　　第144頁)，核與證人丁○○所述相符；足見上訴人等
　　　　　確於訂立系爭土地買賣契約時即知系爭土地已為被上
  　　　　訴人設定本金最高限額抵押權，實際抵押債權額高達
    　　　一千七百餘萬元以上，為兩造所不爭（見本院卷第72
　　　　　頁、第52頁、第92頁)。本件上訴人乙○○與原審共
  　　　　同被告丁○○就系爭土地之買賣契約，約定買賣價金
    　　　為1600萬元，惟依系爭土地房屋買賣契約書第二條亦
      　　約定，由上訴人告乙○○分四次分別給付30萬元、70
　        萬元、60萬元及5萬元，第三次付款時由上訴人吳坤
          山承受丁○○對被上訴人所負借款債務中之200萬元
          ，益證上訴人乙○○對被上訴人就系爭土地享有抵押
          權一事，於向原審共同被告丁○○買受系爭土地之始
          ，即知之甚稔。而上訴人乙○○係以不動產之投資、
          仲介為業，為其所自承（見本院卷第73頁），復有被
          上訴人所提出之名片影本附卷足稽（見本院卷第61頁
          ）。是其就買受已設定抵押之不動產，自應知以減除
          抵押債權額為買賣價金或以得抵押權人同意承受債務
          或要求出賣人塗銷抵押權等方式買受，以保護其已身
          之權益。然觀諸上訴人乙○○與丁○○買賣契約內容
          ，四次付款之履行內容僅165萬及承受200萬之債務；
　　　　　其於原審審理中稱：伊向丁○○購得土地，只願承受
　　　　　200萬債務，及我於購買當時已知設有抵押權，丁○
　　　　　○表示要自行處理抵押權問題（見原審卷第66頁）；
　　　　　於本院審理中復稱：當初約定三次付款完畢，丁○○
  　　　　須將抵押權塗銷，尾款1400萬元將一次現金給付，只
    　　　是契約書上沒有記載尾款給付情形等語（見本院卷第
      　　52頁）；嗣又改稱：證人丁○○告知上訴人乙○○給
        　付1500萬元，被上訴人即願塗銷抵押權，就塗銷金額
          高於買賣價金之部分，由丁○○負擔等語（見本院卷
          第72 頁）。是上訴人就買賣價金之給付所述與契約
　　　　　所載差異甚大，就由何人負責抵押債務之清償，亦未
　　　　　載明於契約書，所述就高達1400萬元尾款之給付未載
　　　　　明於買賣契約書，亦與常情不符，足見上訴人乙○○
　　　　　訂立系爭買賣契約時之惡意。況苟如上訴人乙○○所
　　　　　言，由證人丁○○負責清償塗銷抵押債務，何以依契
　　　　　約所載，上訴人乙○○僅須給付165萬元？又載乙○
    　　　○承受抵押債務200萬元？又苟係上訴人買受附有抵
　  　　　押債務之系爭土地，依證人即代書張文章證稱：當時
　　　　　乙○○同意承受貸款（見原審卷第64頁），則依上訴
　　　　　人乙○○從事不動產仲介業務，且含法拍代標等情以
　　　　　觀，其自無不向被上訴人先行確認承受若干債務，即
　　　　　先訂明買賣價額之理？亦無於契約書中載其僅承受貸
　　　　  款200萬元之理。
　　（二）次按法院依強制執行程序拍賣土地，若土地上有第三
     　 　人之建物占用，該建物因土地拍定後不點交，得標者
          使用拍定土地即有困難，勢必影響他人參與投標之意
          願，甚而流標，或減價拍賣、無法拍定，減損抵押物
          之價值。此乃稍有土地買賣經驗者即可明知之事實，
          而上訴人乙○○既從事不動產仲介業務，復含法拍代
          標，理當知悉相關法令規定，對土地拍賣或買賣法拍
          屋與法院交付拍定物之程序相當了解，其明知系爭土
          地已設定最高限額抵押權登記予被上訴人，若抵押物
          上有第三人之建物於土地拍定後不點交，勢必影響應
          買人之意願，進而影響土地之價格。本件上訴人吳坤
          山仍買受系爭土地，並於抵押土地上興建房屋，交由
          知情之上訴人戊○○使用，顯係以背於善良風俗方式
          侵害被上訴人之抵押權。
    （三）再者，證人丁○○證稱：「訴外人戊○○告訴我說，
          只要上開土地上蓋了房子，法院也沒辦法把他拆除」
          （見原審卷第93頁）、「這契約書原先是上訴人傅榮
          沐與我接觸的，後來戊○○找乙○○來，我們三人一
          起寫的。乙○○說契約書寫歸寫，這是要對付二信的
          。乙○○總共給我一佰六十萬元。目的是要讓二信依
          程序進行拍賣，然後因為他住在那裡無人應買，就賣
          不掉。他們都是共謀的（提出乙○○是僑福不動產之
          名片），我無法對付他們。」、「我當初只是想要這
          塊土地不讓二信拍賣掉」（見本院卷第66、67頁），
          復證稱：「．．．租賃契約簽訂後，乙○○在南屯戶
          政事務所說他達成讓我與二信間的抵押債權不清不楚
          的目的，我才知受騙。」、「．．．我向二信借1800
          萬元怎可能只賣1600萬元」（見本院卷第91、92頁）
          。凡此均足見上訴人乙○○簽訂系爭買賣契約，並在
          系爭土地上蓋屋交由知情之傳榮沐使用，渠等之目的
          在妨礙被上訴人就系爭抵押土地能迅予拍定，使應買
          人因慮及土地未能點交而不予應買或以較低價應買，
          顯係以背於善良風俗之方法妨害被上訴人權利之行使
          。另參以前述契約訂立內容之背於常理，足證證人所
          言不虛。上訴人徒以其與證人曾有爭訟而指摘證人之
          言不足取一節，即非足取。
　　（四）另丁○○與上訴人戊○○之妻蘇秋梅於90年5月l日曾
          就系爭土地訂有「土地租賃契約書」，而丁○○則一
          再陳稱該「租約是假的」、「租賃契約是被告乙○○
          叫我簽的」、「租賃契約是土地買賣契約訂立後四、
          五日才簽訂」，並證稱租賃契約日期係倒填等語，再
          參以其於前揭證述，上訴人等在買受系爭土地時，即
          明知系爭土地已設定抵押權予被上訴人，其等是有計
          劃，欲妨害被上訴人抵押權之行使，其等顯故意以背
          於善良風俗之方法侵害原告之抵押權，而非單純之基
          於正當權利之行使。上訴人辯稱：出賣人既依約將系
          爭土地交付予上訴人乙○○管業使用，上訴人乙○○
          自得基於占有之正當權源自由使用、收益系爭土地云
          云，即非可取。
    （五）原審共同被告丁○○曾提供系爭土地及其地上原有之
          合法建物（即南屯區○○段三六建號，面積一五六．
          四六平方公尺），設定本金最高限額2200萬萬元予被
          上訴人。若抵押物所有權同屬一人產權清楚，扣除土
          地增值稅，其淨值有26.587.453元。若系爭土地上除
          原有寶文段三六建號之合法建物外，另有他人興建之
          另棟建物占用系爭土地，於拍賣抵押物時，無法點交
          土地，則抵押之土地及建物，扣除土地增值稅後，其
          淨值僅0000000元，此有產經不動產鑑定顧問股份有
          限公司之不動產鑑定報告在卷可稽。是上訴人在系爭
          土地上興建房屋，自使被上訴人之抵押權受有損害。
          雖上訴人辯稱：上開鑑定報告鑑價方式未以同筆土地
          有第三人建物與無他人建物為比較之基準，顯非可採
          云云。惟鑑定人丙○○已結證稱：土地用鄰地價格來
          比較，這是估價的替代原則之一，土地具有異質性與
          不可替代性，所以我們用鄰近的土地針對一般價格、
          還有價格情況作修正，並考慮區域因素及一般因素來
          做修正所分析出來的。本件在沒有地上物與地上有第
          三人建物的狀況下來作減損的價格評估，如果沒有第
          三人建物的狀況下，標的位於嶺東商專的範圍內，所
          以它的市場行情每坪交易是新台幣三萬二千元。如果
          有第三人建物存在的狀況下，基本上在一般的銷售市
          場上是沒有行情的。我們是採用臺中地方法院一般不
          點交拍定價與流標價來推估標的有第三人建物存在的
          狀況下的價額。」（見本院卷第113頁），是上訴人
          指稱鑑定報告不足取，即非可信。
六、按因故意或過失，不法侵害他人之權利者，負損害賠償責任
    。故意以背於善良風俗之方法，加損害於他人者亦同；負損
    害賠償責任者，除法律另有規定或契約另有訂定外，應回復
    他方損害發生前之原狀，民法第一百八十四條第一項及第二
    百十三條第一項分別定有明文。本件上訴人等明知被上訴人
    為為系爭土地之抵押權人，竟共同謀議，由上訴人乙○○具
    名向原審共同被告丁○○購買系爭土地後，在其上興建訟爭
    地上物，交予上訴人戊○○占有使用，此勢將導致系爭土地
    因無法拍賣、點交而損及其交換價值，抵押物價值受損之金
    額已如前述，被上訴人之抵押債權即因而無法完全受償。是
    上訴人等係以背於善良風俗之方法加損害於原告甚明。從而
    ，被上訴人依據前揭規定，請求上訴人戊○○自訟爭地上物
    遷出，由上訴人乙○○拆除訟爭地上物，以回復系爭土地之
    原狀，為有理由，應予准許。是則原審判命上訴人等遷讓、
    拆除等，於法並無不合。上訴意旨指摘原判決不當，求予廢
    棄改判，為無理由，應予駁回其上訴。又本件事證已臻明確
    ，兩造其餘攻擊防禦方法，經核均與本件判決結果無影響，
    爰不分別斟酌論述。
七、據上論結，本件上訴為無理由，依民事訴訟法第四百四十九
    條第一項、第七十八條、第八十五條第一項前段，判決如主
    文。
中　　華　　民　　國　　94　　年　　8 　　月　　24　　日
　　                  民事第六庭審判長法　官  吳火川
                                      法　官  陳繼先
                                      法　官  吳惠郁
以上正本係照原本作成。
不得上訴。
                                      書記官　柯孟伶
中　　華　　民　　國　　94　　年　　8 　　月　　26　　日
                                                      Ｈ
